臺灣高等法院臺中分院民事判決　　　　100年度上易字第132號
上　訴　人　許歐揚吉
訴訟代理人　陳能同
視同上訴人　許春娥
訴訟代理人　林耀村
視同上訴人　許春媚
被　上訴人　許春雪即三枝優子
訴訟代理人　陳盈壽律師
上列當事人間請求分割共有物事件，上訴人對於民國99年12月31
日臺灣臺中地方法院99年度訴字第2534號第一審判決提起上訴，
本院於100年6月7日言詞辯論終結，判決如下：
    主  文
上訴駁回。
第二審訴訟費用由上訴人負擔。
    事實及理由
甲、程序方面：
一、按訴訟標的對於共同訴訟之各人必須合一確定，共同訴訟人
    中一人之行為有利益共同訴訟人者，其效力及於全體；不利
    益者，對於全體不生效力，民事訴訟法第56條第1款定有明
    文。查臺中市○○區○○段587之18地號，面積97平方公尺
    之土地（下稱系爭土地）及如附表所示之建物（下稱系爭房
    屋，合稱系爭房地），係上訴人、被上訴人與原審被告許春
    娥、許春媚分別共有，被上訴人以其以外之共有人為共同被
    告，訴請分割系爭房地，該訴訟標的法律關係對於共同訴訟
    人必須合一確定。是本件雖僅上訴人提起上訴，此上訴行為
    形式上有利於其他共同訴訟人，依上開規定，其效力自及於
    未提起上訴之原審被告許春娥、許春媚，爰依法併列為視同
    上訴人，合先敘明。
二、次查，上訴人已於民國（下同）100年5月4日合法收受同年6
    月7日本院言詞辯論期日之通知書，此有送達證書附卷可稽
    （見本院卷46頁），上訴人雖於同年5月31日具狀聲請變更
    期日，惟其理由僅略稱已另行聲請調解，且上訴人訴訟代理
    人於言詞辯論期日有事不能到庭云云，並未陳明有何正當理
    由不能到庭，是上訴人經合法通知，未於言詞辯論到場，核
    無民事訴訟法第386條所列各款情形，茲依被上訴人之聲請
    ，由其一造辯論而為判決。上訴人嗣再具狀聲請再開辯論，
    於法不合，不能准許，併此說明。
三、又按99年5月26日修正公布，自公布後一年施行之涉外民事
    法律適用法第38條第1項規定：關於物權依物之所在地法（
    修正前同法第10條規定亦相同）。查本件被上訴人為日本籍
    人士，上訴人及視同上訴人為我國人民，關於本件分割共有
    物事件，依前揭規定，應以系爭房地所在地法即中華民國民
    法為準據法。
四、上訴人雖抗辯：系爭房地前曾經本院98年家上易字第21號請
    求分割遺產事件（下稱分割遺產事件）判決將公同共有關係
    變更為分別共有關係，本件分割共有物之訴，應受前案確定
    判決既判力之拘束，被上訴人提起本件分割共有物之訴，顯
    違一事不再理原則云云。惟查，視同上訴人許春媚係依民法
    第1164條規定對上訴人、被上訴人及許春娥提起上開分割遺
    產事件，且該判決係就兩造繼承之遺產（包含系爭房地）予
    以分割為分別共有，由各共有人取得應有部分4分之1，此有
    本院依職權查詢之上開民事判決附卷可稽（見本院卷33-36
    頁），並為兩造所不爭執；而本件分割共有物事件，係被上
    訴人依民法第823條規定，請求兩造分別共有之系爭房地予
    以裁判分割，是此二事件之訴訟標的不同，並非同一事件，
    被上訴人並無重複起訴，且被上訴人訴請裁判分割，並無違
    反前案確定判決之既判力之問題。上訴人上開抗辯，洵屬無
    據，併此敘明。
乙、實體方面：
一、被上訴人起訴主張：系爭房地為兩造繼承取得之遺產，前經
    分割遺產事件民事判決確定系爭房地為兩造所共有，每人應
    有部分各4分之1，系爭房地依其使用目的無不能分割之情事
    ，兩造間亦未訂有不分割之特約，且就分割方法無法達成協
    議，爰依民法第823條規定請求分割共有物。本件兩造共有
    之系爭土地，為系爭房屋之基地，構成一獨立之透天房屋，
    具有構造及交易上之一體性，房屋不能離基地而獨立存在，
    不適於原物分割，故本件應採變價分割之方式，以價金各按
    應有部分比例平均分配予各共有人。另系爭房地價值甚高，
    若分歸由一方單獨取得，該方需補償他方之金額過鉅，恐因
    不利於履行而再生爭執，故應以變價分割方法予以分割，始
    屬允當等語。並聲明：兩造共有之系爭房地，請准予變價拍
    賣、所得價金按兩造應有部分比例即各4分之1分配。於本院
    答辯聲明：駁回上訴。
二、上訴人則以：
(一)系爭房地因兩造之父即被繼承人許明昭於94年8月4日死亡，
    而由兩造、及兩造之母即許林碧雲各因繼承取得5分之1應繼
    分。嗣因許林碧雲於97年12月15日死亡，經分割遺產事件民
    事判決將兩造繼承之遺產予以原物分割，由兩造各取得應有
    部分4分之1權利之分別共有關係。而共有物之分割，必需共
    有人不能協議分割時，始得訴請法院裁判分割，不得未經協
    議，遽行起訴（最高法院29年上字第472號判例意旨參照）
    。被上訴人於起訴前未經協議分割，遽行訴請本件裁判變價
    分割共有物，並無理由。縱認被上訴人未經協議分割而得提
    起本件訴訟，惟上訴人不同意變價分割。蓋兩造之父母生前
    即與上訴人長期共同居住系爭房屋，且系爭房屋現為上訴人
    之住所，故對兩造而論，系爭房屋實有特殊情感之價值意義
    ，若將系爭房地予以變價分割，勢將致上訴人之生活有重大
    影響。衡諸全體共有人之利益，及系爭房地不宜分離交易之
    一體性，應以兩造間先行協議分割為最有利全體共有人之方
    式，不宜遽行由法院為變價分割裁判，始為妥適，被上訴人
    提起本件訴訟，應予駁回等語置辯。
(二)於本院補稱：縱認被上訴人得提起本件訴訟，惟被上訴人主
    張變價分割，非最有利於共有人之分割方式。且系爭房地如
    遭變賣，將致上訴人無家可歸。又除別有規定外，確定之終
    局判決就經裁判之訴訟標的，有既判力，民事訴訟法第400
    條第1項定有明文。按為訴訟標的之法律關係於確定之終局
    判決中經裁判後，該確定終局判決中有關訴訟標的的判斷，
    即成為規範當事人間法律關係的基準，嗣後同一事項於訴訟
    中再起爭執時，當事人不得為與該確定判決意旨相反的主張
    ，法院亦不得為與該確定判決意旨相反之判斷，禁止重行起
    訴。本件請求分割共有物變價拍賣事件已經本院98年家上易
    字第21號請求分割遺產事件判決將公同共有關係變更為分別
    共有關係，次按分割共有物之訴，係合兩造之必要共同訴訟
    ，原、被告之間本可互換地位，是故被上訴人再次提起分割
    共有物之訴，顯違一事不再理原則，其訴顯無理由。上訴聲
    明：原判決廢棄；被上訴人在第一審之訴駁回。
三、視同上訴人部分：
(一)許春娥於原審陳稱：同意被上訴人請求變價分割系爭房地。
    於本院補稱：希望大家以合理價格解決等語。
(二)許春媚於原審陳稱：同意被上訴人請求變價分割系爭房地。
    於本院補稱：不同意調解，請法院判決拍賣等語。
四、兩造不爭執事實：
(一)系爭房地係兩造分別共有，各人應有部分4分之1。
(二)兩造迄未達成分割協議。
五、得心證之理由：
(一)被上訴人主張系爭房地為兩造分別共有，應有部分各4分之1
    ，依其使用目的無不能分割之情事，兩造間亦未訂有不分割
    之特約，且兩造迄未就分割方法達成協議等情，業據被上訴
    人提出系爭房地之登記謄本為證，復為上訴人及視同上訴人
    所不爭執，堪信為真實。
(二)按各共有人，除法令另有規定外，得隨時請求分割共有物。
    但因物之使用目的不能分割或契約訂有不可分割之期限者，
    不在此限；又共有物之分割，依共有人協議之方法行之。分
    割之方法不能協議決定，或於協議決定後因消滅時效完成經
    共有人拒絕履行者，法院得因任何共有人之請求，命為下列
    之分配：一、以原物分配於各共有人。但各共有人均受原物
    之分配顯有困難者，得將原物分配於部分共有人。二、原物
    分配顯有困難時，得變賣共有物，以價金分配於各共有人；
    或以原物之一部分分配於各共有人，他部分變賣，以價金分
    配於各共有人，民法第823條第1項、第824條第1項、第2項
    分別定有明文。查系爭房地既無法令限制不得分割，亦無因
    物之使用目的不能分割或契約訂有不可分割之期限之情形，
    且迄本件二審言詞辯論終結日止，就分割方法之意見不一，
    仍未就分割方法達成協議，是被上訴人依前揭規定，訴請法
    院裁判分割共有物，自屬有據。上訴人雖抗辯：共有物之分
    割，必需共有人不能協議分割時，始得訴請法院裁判分割，
    而不得未經協議，遽行起訴云云，並引用最高法院29年上字
    第472號判例意旨為據。惟查，該判例要旨正確內容為：「
    原判決雖謂共有物之分割，應依共有人協議之方法行之，上
    訴人不得遽向法院訴請分割。然被上訴人主張西南角之田八
    十畝、西北角之田三十畝均應歸伊所有，不願與上訴人分割
    ，既為原判決所認定之事實，則兩造不能協議決定分割之方
    法，已甚明顯，上訴人依民法第八百二十四條第二項訴請分
    割，尚非法所不許。」並無上訴人所稱未經協議不得起訴云
    云之意旨，上訴人錯誤引用判例要旨為據，自不可採。
(三)次按分割共有物究以原物分割或變價分割為適當，法院應斟
    酌當事人意願、共有物之使用情形、經濟效用及全體共有人
    之利益等情形而為適當之分割，不受共有人所主張分割方法
    之拘束。本件兩造共有之系爭土地，為系爭房屋之基地，房
    屋土地構成一獨立之透天房屋，僅一樓出入口得獨立進出，
    為上訴人所不爭執（見原審卷36頁），並有被上訴人於原審
    提出系爭房地現場照片附卷可稽（見原審卷25頁），系爭房
    屋具有構造及交易上之一體性，且房屋不能離基地而獨立存
    在，如採原物分割，除無法達成建築基地與房屋使用交易之
    經濟目的外，並形成房屋間使用權利之複雜關係，顯不適於
    以原物分割。且除上訴人外，視同上訴人許春媚於本院均表
    同意變價分割，視同上訴人許春娥於原審亦同意變價分割，
    則變價分割方式亦符合多數共有人之意願，上訴人雖不同意
    變價分割，並主張其向來居住於系爭房屋內，如予變賣，其
    將無處可住云云，惟其並未提出如何原物分配之妥適分割方
    法以供本院參酌。綜合前情，本院認本件共有之系爭房地，
    以變價分割，就共有物之性質、經濟效用，及全體共有人之
    利益及公平性考量，係屬較為公平允當之分割方法。是系爭
    房地應准予變賣分割，將所得價金按應有部分比例分配予兩
    造。原審為前揭判決，於法並無違誤。上訴意旨指摘原判決
    不當，求予廢棄改判，為無理由，應予駁回其上訴。
六、本件事證已臻明確，兩造其餘陳述與舉證，認於判決結果不
    生影響，無予逐一論述之必要，附此敘明。
七、據上論結，本件上訴為無理由，依民事訴訟法第463條、第
    385條第1項前段、第449條第1項、第78條，判決如主文。
中    華    民    國   100    年    6     月    21    日
                民事第七庭    審判長法  官  饒鴻鵬
                                    法  官  李平勳
                                    法  官  張瑞蘭
以上正本係照原本作成。
不得上訴。
                                    書記官  康孝慈
中    華    民    國   100    年    6     月    22    日
                                                      Ｓ
附表
┌─┬──┬───────┬───┬──────────────────┬────┐
│編│    │              │建築式│      建物面積（平方公尺）          │  權利  │
│  │    │基  地  坐  落│樣主要├───────────┬──────┤        │
│  │建號│--------------│建築材│樓    層    面    積  │附屬建物用途│        │
│  │    │建  物  門  牌│料及房│                      │及面積      │        │
│號│    │              │屋層數│合                計  │            │  範圍  │
├─┼──┼───────┼───┼───────────┼──────┼────┤
│1 │1497│臺中市西屯區中│住商用│第1樓層：47.8         │陽台：29.26 │許春雪、│
│  │    │和段587之18地 │、鋼筋│第2樓層：60.61        │屋頂突出物：│許歐揚吉│
│  │    │號土地        │混凝土│第3層樓：60.61        │11.41       │、許春娥│
│  │    │--------------│造、4 │第4層樓：60.61        │            │、許春媚│
│  │    │臺中市○○路2 │層樓房│騎   樓：16.10        │            │各4分之1│
│  │    │段253號       │      │地下層 ：21.22        │            │        │
│  │    │              │      │合   計：266.95       │            │        │
│  ├──┼───────┴───┴───────────┴──────┴────┤
│  │備考│                                                                      │
└─┴──┴───────────────────────────────────┘